【裁判字號】    99,訴,200
【裁判日期】    990531
【裁判案由】    損害賠償等
【裁判全文】
臺灣臺北地方法院民事判決               99年度訴字第200號
原      告    茂田興業有限公司
法定代理人    黃天駿
訴訟代理人    謝樹藝律師
被      告    長裕機械工廠（合夥組織）
兼法定代理人  賴彩玉
被      告    鄭炳南
被      告    鄭木饒
上四人共同
訴訟代理人    朱清雄律師
複代理人      劉妙容
上列當事人間請求損害賠償事件，本院於中華民國99年5月13日
言詞辯論終結，判決如下：
    主      文
被告長裕機械工廠應給付原告新臺幣貳佰拾陸萬陸仟捌佰陸拾
柒元，及自民國九十八年十一月三日起至清償日止，按年息百分
之五計算之利息。
原告其餘之訴駁回。
訴訟費用由被告長裕機械工廠負擔二分之一，餘由原告負擔。
本判決第一項於原告以新臺幣柒拾玖萬元供擔保後，得假執行。
但被告長裕機械工廠以新臺幣貳佰拾陸萬陸仟捌佰陸拾柒元，
為原告預供擔保，得免為假執行。
原告其餘假執行之聲請駁回。
    事實及理由
壹、程序方面
    按訴狀送達後，原告不得將原訴變更或追加他訴，但請求之
    基礎事實同一者，不在此限，民事訴訟法第255條第1 項第2
    款定有明文。查原告起訴時原訴之聲明為：「(一)被告應連帶
    給付原告新臺幣5,248,716 元，及自起訴狀繕本送達之日起
    至清償日止按年息5%計算之利息。(二)願供擔保，請准宣告假
    執行。」，嗣於民國98年12月14日具狀更正訴之聲明為：「
    (一)被告長裕機械工廠（為合夥組織）應給付原告新臺幣5,24
    8,716元，及自起訴狀繕本送達之日起至清償日止按年息5%
    計算之利息。(二)被告賴彩玉、鄭炳南、鄭木饒（以上三被告
    為合夥人）於被告長裕機械工廠之合夥財產不足清償上開金
    額時，應就不足額部分與被告長裕機械工廠負連帶給付責任
    。(三)願供擔保，請准宣告假執行。」（本院卷(一)第116、117
    頁）。原告所為訴之變更，係本於原告與被告長裕機械工廠
    （下稱長裕工廠）簽訂之外銷機械買賣合約書所生損害賠償
    請求權同一之法律關係，揆諸前揭規定，核無不合。
貳、實體方面
一、原告主張：原告於96年9 月28日與被告長裕工廠訂定外銷機
    械買賣合約書（下稱系爭買賣合約），訂製被告長裕工廠設
    計製造之調味乳殺菌釜設備（下稱系爭殺菌釜設備），進而
    銷售至訴外人荷蘭菲仕蘭奶品公司印尼雅加達工廠（下稱印
    尼菲仕蘭公司）安裝使用，兩造並約定買賣價金為美金21萬
    元（不含稅），應於合約生效日起110 天內完成製造、測試
    、裝箱、裝櫃，並運送至原告指定之貨櫃場，但是最遲不能
    超過97年1 月10日交貨，另被告長裕工廠製造完成而安排食
    品研究所測試日期確定後，原告將安排印尼菲仕蘭公司之工
    程師至被告長裕工廠監視測試過程與結果，測試通過後方可
    出貨，倘若試機不合格，被告長裕工廠必須負責改善至可接
    受為止，印尼菲仕蘭公司工程師來台驗機之差旅費，被告長
    裕工廠同意負擔新臺幣（下同）5 萬元，且被告長裕工廠若
    未能於約定日期前出貨而責任歸屬被告長裕工廠者，原告有
    權向被告長裕工廠請求延遲交貨之罰金，罰金按日計算，罰
    金每日以合約總金額千分之一計算，但累計最高罰金以不超
    過合約總金額10％ 為限。詎被告長裕工廠未能如期於97年1
    月10日前交貨，且遲至97年4月1日始交付系爭殺菌釜設備並
    開始運送至印尼菲仕蘭公司，自應給付自97年1 月10日起至
    97年4月1日止之遲延交貨罰金共計美金17,220元（即新臺幣
    567,347 元）。而系爭殺菌釜設備由印尼菲仕蘭公司自行安
    裝後，被告長裕工廠雖依約派員會同於97年4 月12日至同年
    月27日開始進行第1 次測試，惟發現諸多軟硬體缺失，致系
    爭殺菌釜設備完全無法使用，需回臺灣重新製造更換零件及
    重寫操作款體，系爭殺菌釜設備復於97年5 月12日至23日間
    進行第2 次測試，惟被告長裕工廠仍未依約配合補充更新部
    分零組件，以致原告為印尼菲仕蘭公司所訂製之系爭殺菌釜
    設備未能順利完成測試，亦無法進行正式驗收程序；至此，
    被告長裕工廠依系爭買賣合約共計應負擔第1次及第2次試機
    費用50,000元及美金505元（即新臺幣16,638 元）。雖印尼
    菲仕蘭公司為原訂生產計畫所需，試行使用系爭殺菌釜設備
    ，惟迄至97年8月5日發現系爭殺菌釜設備重要組件之「內轉
    子」結構發生斷裂之重大瑕疵，經通知被告長裕工廠改善，
    被告長裕工廠勘驗後表示轉子斷裂與客戶操作無關，內轉子
    結構需加以補強，並請印尼菲仕蘭公司自行僱工修補，被告
    長裕工廠將支付相關費用，並非原告或印尼菲仕蘭公司擅自
    變更系爭殺菌釜設備結構所致；因被告長裕工廠提供之系爭
    殺菌釜設備之瑕疵，致原告另支出額外服務費用美金4,950
    元（即新臺幣163,088 元），依系爭買賣合約第15條約定，
    亦應由被告長裕工廠負擔。又因系爭殺菌釜設備之內轉子結
    構設計等瑕疵，於屢次修補後仍無法徹底改善，雖經原告多
    次催請被告長裕工廠依約履行改善並交付重新製造之新內轉
    子，均未獲履行，致原告損失嚴重並業遭印尼菲仕蘭公司求
    償印尼盾共計440,074,000元（即新臺幣1,597,469元），而
    因被告長裕工廠遲未交付新內轉子，原告只能另行委託其他
    廠商製造一新內轉子，所需費用為2,860,000 元，均應由被
    告長裕工廠負擔。為此，爰依系爭買賣合約之法律關係及民
    法第227、229、359、360、681 條規定提起本訴等語。並聲
    明：(一)被告長裕工廠應給付原告5,248,716 元，及自起訴狀
    繕本送達之日起至清償日止按年息5％ 計算之利息；(二)被告
    賴彩玉、鄭炳南、鄭木饒於被告長裕工廠之合夥財產不足清
    償上開金額時，應就不足額部分與被告長裕工廠負連帶給付
    責任；(三)願供擔保，請准宣告假執行。
二、被告則以：被告長裕工廠應負之交貨遲延期間應係自97年1
    月10日起至被告長裕工廠依系爭買賣合約第7 條約定之「運
    送至甲方指定的貨櫃廠」即同年3 月28日止，共計78天之遲
    延期間，並非原告所主張之「裝船日」即同年4月1日。又被
    告長裕工廠願依系爭買賣合約第9 條約定負擔第1次及第2次
    來台驗機旅費50,000及美金505元（即新臺幣16,638 元）；
    至額外服務費用部分，被告僅同意負擔96年10月7日、97年4
    月12日、97年5月12日之額外服務費用，共計美金4,050元（
    即新臺幣133,435元），於97年8月10日支出之服務費用美金
    900 元，為原告擅自變更機械結構而導致有該行程，不應由
    被告長裕工廠負擔。上述被告長裕工廠所應負擔之金額共計
    739,745元，但原告尚有總金額20％之尾款美金42,000 元（
    即新臺幣1,383,774 元）未給付，而系爭殺菌釜設備業經原
    告於97年3 月24日驗收完成，有原告出具之驗貨合格證明書
    可證，故被告長裕工廠自得請求原告給付尾款，並以此尾款
    主張抵銷。另系爭殺菌釜設備在高溫高壓蒸氣消毒，消毒完
    畢即取出消毒物品，必然洩出大量高溫之水氣，是設計之初
    ，即採用格蘭迫緊，是就支撐輪的漏水，於正常狀態下容許
    2~60滴，並非故障或瑕疵。再者，系爭殺菌釜設備之轉子並
    無瑕疵，係因原告在未告知被告長裕工廠及未得被告長裕工
    廠同意下，擅自變更轉子支撐滾子結構，而導致機械損壞，
    以致於轉子斷裂，被告長裕工廠在不知已遭變更及已因而損
    壞之情形下，而同意印尼菲仕蘭公司代為僱工補強，故系爭
    殺菌釜設備故障之原因在於原告或印尼菲仕蘭公司未經被告
    長裕工廠同意擅自改裝所致，被告長裕工廠自無負損害賠償
    責任之理。被告長裕工廠雖有應原告之要求提供支撐輪結構
    圖，此乃屬正常商業行為，亦本屬操作手冊之一部分，原告
    並未表示要改造支撐輪結構，被告長裕工廠亦並未同意原告
    改造等語，資為抗辯。並聲明：(一)原告之訴及假執行之聲請
    均駁回。(二)如受不利之判決，願供擔保請准宣告免為假執行
    。
三、兩造不爭執事項：
  (一)被告長裕工廠為合夥組織，被告賴彩玉為負責人，被告鄭炳
    南、鄭木饒為合夥人，有商業登記抄本附卷可稽（本院卷(一)
    第65頁）。
  (二)原告於96年9 月28日與被告長裕工廠簽訂系爭買賣合約書，
    訂製被告長裕工廠設計製造之調味奶殺菌釜設備一套，約定
    合約金額為美金21萬元（不含5％ 之營業稅），系爭殺菌釜
    設備於出廠前由被告長裕工廠安排食品研究所派員至被告長
    裕工廠做溫度分佈測試，測試通過後，由食品研究所發出證
    書，被告長裕工廠在15天內將食品研究所合格證書正本連同
    台灣鍋爐協會之結構檢驗證明書一併交付原告，被告長裕工
    廠於測試合格後即進行裝箱、裝櫃工作，並運送至原告指定
    之貨櫃場，並於隔日將貨櫃場收貨單寄送給原告收執（第6
    條後段）；合約生效日起110 天內完成製造、測試、裝箱、
    裝櫃，並運送至原告指定之貨櫃場，但是最遲不能超過97年
    1 月10日，合約簽訂後因原告要求增設或修改而產生之交貨
    期延宕日數，交貨期自動延長相等日數（第7 條）；被告長
    裕工廠製造完成而安排食品研究所測試日期業已確定後，原
    告將安排印尼菲仕蘭公司工程師至被告長裕工廠監視測試過
    程與結果，測試通過後方可出貨，倘若試機不合格，被告長
    裕工廠必須負責改善至可接受為止，印尼菲仕蘭公司工程師
    來台驗機之差旅費，被告長裕工廠同意負擔新臺幣5 萬元（
    第9 條）；被告長裕工廠未能於約定日期前出貨而責任歸屬
    被告長裕工廠，原告有權向被告長裕工廠請求延遲交貨之罰
    金，罰金按日計算，罰金每日以合約總金額千分之一計算，
    但累計最高罰金以不超過合約總金額10%為限（第10條第1項
    ）；被告長裕工廠依約至印尼菲仕蘭公司執行服務支援，包
    括機器尺寸丈量（約定3日）、試機服務（約定7日）、第6
    個月售後服務（約定3日）、第18個月售後服務（約定3日）
    ，並將由原告提供通譯服務人員到現場協助，被告長裕工廠
    不得拒絕，每項服務僅限出國1 次，約定日數含飛航日，通
    譯服務費用由原告負責支付，惟若因被告長裕工廠之因素必
    須要求原告額外出國工作，則被告長裕工廠必須負擔原告服
    務人員之出國旅費，首日美金600元，第2日起每日美金150
    元，出國工作超過約定天數時，而責任歸屬被告長裕工廠時
    ，被告長裕工廠必須負擔原告服務人員膳宿費每日美金150
    元（第15條）。
  (三)被告長裕工廠未於97年1 月10日前將系爭殺菌釜設備運交原
    告指定之貨櫃場；據被證5 裝櫃清單所示，系爭殺菌釜設備
    係於97年3月28日經出口廠商即原告簽章確認送至貨櫃場。
  (四)印尼菲仕蘭公司自行以機械軸封更換系爭殺菌釜設備（本院
    卷(一)第31頁、第47頁）。
  (五)系爭殺菌釜設備業經壓力容器檢驗、專業技師強度計算及財
    團法人食品研究所測試合格（本院卷(一)第79頁至第90頁）。
  (六)被告同意以1：32.947 計算美金與新臺幣之匯率，並同意以
    0.00363：1 計算印尼幣與新臺幣之匯率（本院卷(二)第25頁）
    。
四、得心證之理由：
    本件原告主張被告長裕工廠提供之系爭殺菌釜設備有瑕疵，
    致原告受有損害，自應負損害賠償責任云云，則為被告所否
    認，並以前詞置辯，是本件所應審究者為：(一)系爭殺菌釜設
    備之轉子支撐管是否發生瑕疵，被告長裕工廠是否以原證4
    之電子郵件請求印尼菲仕蘭公司代為現地雇工施工補強，並
    承諾支付相關費用？(二)原告是否擅自更改系爭殺菌釜設備之
    機械結構，並導致系爭殺菌釜設備之重要組件「轉子」發生
    斷裂並不堪使用？(三)原告主張因可歸責於被告長裕工廠之遲
    延交貨及依系爭合約買賣約定，應賠償原告791,247 元，是
    否有據？1.被告長裕工廠是否有給付遲延之情事？若有，則
    遲延之期間為何？系爭買賣合約第10條約定之「出貨」意旨
    為何？2.依系爭買賣合約第9 條約定，印尼菲仕蘭公司工程
    師第1次及第2次來台驗機旅費50,000元及美金505 元是否應
    由被告長裕工廠負擔？3.依系爭買賣契約第15條約定，原告
    提供額外試機服務費用美金4,950 元是否應由被告長裕工廠
    負擔？(四)原告主張被告長裕工廠應就印尼菲仕蘭公司向原告
    所求償之費用印尼幣440,074,000 元負賠償責任，是否有據
    ？(五)原告得否請求被告長裕工廠賠償原告另行委託其他廠商
    訂製系爭殺菌釜設備之內轉子預估所需費用2,860,000元 ？
    (六)原告是否得依民法第359 條規定，主張減少系爭合約之價
    金？(七)被告長裕工廠得否以原告應給付之尾款主張抵銷？茲
    分別論述如下：
  (一)系爭殺菌釜設備之內轉子支撐管斷裂，被告長裕工廠以電子
    郵件請求印尼菲仕蘭公司代為現地雇工施工補強，並承諾支
    付相關費用
    經查，印尼菲仕蘭公司及原告於97年8月5日發現系爭殺菌釜
    設備之內轉子支撐管發生斷裂後，即通知被告長裕工廠，訴
    外人即被告長裕工廠之經理陳泰豪於97年8 月10日至現場勘
    驗後，於97年8 月15日以電子郵件通知原告：「1.轉子支撐
    管補強示意如附圖，施工細節11/08/2008於菲仕蘭廠已經對
    Tomas 經理詳細說明。2.本公司研判支撐管破裂應該不是超
    載或操作錯誤造成的。3.實施補強後，請菲仕蘭人員每週檢
    查一次，查看是否龜裂再發生，若運轉3 個月，龜裂不再發
    生，則問題應該是獲得解決。4.請Tomas 代為購料，請代為
    現地僱工施工，材料及施工費用由本公司支付。」等語（本
    院卷(一)第27頁），足徵系爭殺菌釜設備之內轉子支撐管因非
    可歸責於原告或印尼菲仕蘭公司之事由發生斷裂，亦非原告
    或印尼菲仕蘭公司超載或操作錯誤所致，是經被告員工勘查
    後，告知原告請印尼菲仕蘭公司代為僱工施工補強，並承諾
    支付相關費用。
  (二)原告並未擅自更改系爭殺菌釜設備之機械結構而導致系爭殺
    菌釜設備之內轉子支撐管斷裂
  1.按因可歸責於債務人之事由，致為不完全給付者，債權人得
    依關於給付遲延或給付不能之規定行使其權利，民法第227
    條第1 項定有明文。又債務不履行，債務人所以應負損害賠
    償責任，係以有可歸責之事由存在為要件。故債務人苟證明
    債之關係存在，債權人因債務人不履行債務（給付不能、給
    付遲延或不完全給付）而受損害，即得請求債務人負債務不
    履行責任，如債務人抗辯損害之發生為不可歸責於債務人之
    事由所致，即應由其負舉證責任，如未能舉證證明，自不能
    免責，最高法院29年上字第1139號判例可資參照。
  2.本件被告等雖辯稱係因原告或印尼菲仕蘭公司擅自修改系爭
    殺菌釜設備之機械結構始造成系爭殺菌釜設備之內轉子支撐
    管斷裂云云。經查，本件系爭殺菌釜設備於97年8月5日即發
    生內轉子支撐管斷裂之情事，被告長裕工廠之經理陳泰豪至
    現場勘驗後未表示係因原告擅自變更系爭殺菌釜設備之結構
    所致，而係表示非超載或操作錯誤所致，並提供原告補強方
    式，已如前述；而被告長裕工廠之經理陳泰豪於勘驗時定當
    仔細勘查系爭殺菌釜設備之結構及損害之處，始能發現損害
    發生之原因為何，倘原告或印尼菲仕蘭公司於斯時業已變更
    系爭殺菌釜設備之支撐輪結構，被告長裕工廠之經理陳泰豪
    何以未發現；參以，系爭殺菌釜設備於97年8月5日發生內轉
    子支撐管斷裂後，再於97年10月12日發生支撐輪移位與槽體
    摩擦並磨破槽體，導致槽內高溫水外噴事件，印尼菲仕蘭公
    司始於97年10月至12月間將支撐輪部分之格蘭破緊變更為油
    封及加裝止滑板，足見系爭殺菌釜設備之內轉子支撐管斷裂
    係發生於印尼菲仕蘭公司將格蘭破緊變更為油封前，則內轉
    子支撐管斷裂自非因印尼菲仕蘭公司擅自變更系爭殺菌釜設
    備所致。
  3.再查，兩造有系爭買賣合約債之關係存在，為兩造所不爭執
    ，而系爭殺菌釜設備之內轉子若非設計或製造上有瑕疵，當
    無印尼菲仕蘭公司使用3、4個月後即發生內轉子支撐管斷裂
    之情事，足見系爭殺菌釜設備之內轉子支撐管斷裂確係因被
    告長裕工廠設計或製造上之過失所致，是被告長裕工廠自應
    就原告因被告長裕工廠不完全給付行為所受之損害，負債務
    不履行之損害賠償責任。而被告僅空言辯稱原告或印尼菲仕
    蘭公司於97年8月5日前即已變更支撐輪之結構及於改造後未
    依支撐輪結構圖安裝好，是該斷裂非可歸責於被告長裕工廠
    之事由所致，卻未舉證以實其說，是其所辯，即屬無據，尚
    非可採。
  (三)原告主張因可歸責於被告長裕工廠之遲延交貨及系爭買賣合
    約約定，應賠償原告769,398元；逾此範圍之請求，即屬無
    據
  1.被告長裕工廠交貨已構成給付遲延，遲延期間自97年1月10
    日起至97年3月28日，應給付遲延交貨罰金539,672元
    按系爭買賣合約第7條、第10條約定：「合約生效日起110天
    內完成製造、測試、裝箱、裝櫃，並運送至原告指定之貨櫃
    場，但是最遲不能超過97年1 月10日；合約簽訂後因原告要
    求增設或修改而產生之交貨期延宕日數，交貨期自動延長相
    等日數。」、「延遲交貨罰則：乙方（即被告長裕公司）未
    能於約定日期前出貨而責任歸屬於乙方，甲方（即原告）有
    權向乙方請求延遲交貨之罰金，罰金按日計算，罰金每日以
    合約總金額千分之一計算，但累計最高罰金以不超過合約總
    金額百分之十為限。」（本院卷第13頁、第14頁），可知原
    告與被告長裕工廠約定之交貨日為97年1 月10日前，若被告
    長裕工廠遲延交貨，原告並得請求遲延交貨之罰金。經查，
    系爭殺菌釜設備係於97年3 月28日運送至原告之貨櫃廠（本
    院卷(一)第91頁），並於97年4月1日裝船，開始運送至印尼菲
    仕蘭公司，而系爭買賣合約第7 條係約定「運送至原告指定
    之貨櫃廠」，是應以運送至原告指定地點時為被告長裕工廠
    之交貨日，而非裝船日為交貨日。是以，本件被告長裕工廠
    既應於97年1月10日前交貨，卻遲至97年3月28日始交貨予原
    告，自已構成給付遲延，而應負給付遲延之損害賠償責任。
    是被告長裕工廠應負擔之遲延期間係自97年1 月10日起至97
    年3 月28日，共計78天，亦為被告所不爭執（本院卷(二)第24
    頁），則被告長裕工廠應給付原告之遲延交貨罰金總計為美
    金16,380元（計算式：美金210,000元×0.001×78天＝美金
    16,380元），即新臺幣539,672 元（計算式：美金16,380元
    ×32.947＝新臺幣539,671.86元）。是原告請求被告長裕工
    廠應給付原告539,672 元及自起訴狀繕本訴達之翌日起即98
    年11月3日至清償日止，按年息5％計算之利息，為有理由，
    應予准許。逾此範圍之請求，即屬無據，應予駁回。
  2.原告得向被告長裕工廠請求印尼菲仕蘭公司工程師第1次及
    第2次來台驗機旅費共計66,638元
    按系爭買賣合約第9 條約定：「乙方（即被告長裕工廠）製
    造完成而安排食品研究所測試日期業已確定後，甲方（即原
    告）將安排印尼菲仕蘭公司工程師至乙方工廠監視測試過程
    與結果，測試通過後方可出貨；倘若試機不合格，乙方必須
    負責改善至可接受為止。印尼菲仕蘭公司工程師來台驗機之
    差旅費，乙方同意負擔新臺幣5 萬元。」（本院卷(一)第14頁
    ）。經查，本件原告主張印尼菲仕蘭公司第1 次來台試機旅
    費為新臺幣50,000元及第2次來台試機旅費為美金505元（折
    合新臺幣16,638元），既為被告所不否認，並願意負擔上開
    費用（本院卷(二)第25頁），則原告請求被告長裕工廠給付第
    1次及第2次試機旅費共計66,638元 ，及自98年11月3日起至
    清償日止，按年息5％計算之利息，為有理由，應予准許。
  3.原告得請求被告長裕工廠給付額外服務費用163,088元
    按系爭買賣合約第15條約定：「乙方（即被告長裕工廠）依
    約至印尼菲仕蘭公司執行（a）機器尺寸丈量（約定3日) 、
    （b）試機服務（約定7日）、（c）第6個月售後服務（約定
    3日）、（d）第18個月售後服務（約定3日）。...若因乙方
    之因素必須要求甲方（即原告）額外出國工作，則乙方必須
    負擔甲方服務人員之出國旅費，首日美金600元，第2日起每
    日美金150 元；出國工作超過約定天數時，而責任歸屬乙方
    時，乙方必須負擔甲方服務人員的膳宿費每日美金150 元。
    」（本院卷(一)第16頁）。經查，本件原告主張其服務人員於
    96年10月7 日至印尼菲仕蘭公司做現場丈量，同年月11日回
    國，共計5 日，較約定3日超過2日，被告長裕工廠應給付美
    金300 元（計算式：美金150元×2＝美金300元）；於97年4
    月12日第1 次現場試機，同年月28日回國，共計17日，較約
    定7日超過10日，被告長裕工廠應給付美金1,500元（計算式
    ：美金150元×10＝美金1,500元）；於97年5 月12日因被告
    長裕工廠之因素第2 次現場試機，同年月23日回國，共計12
    日，被告長裕工廠應給付首日美金600 元，其餘11日每日以
    美金150元計算即美金1,650 元（計算式：美金150元×11＝
    美金1,650元），共計美金2,250元；則被告長裕工廠總計應
    給付原告美金4,050 元，既為被告所不否認，並願意負擔上
    開費用（本院卷(二)第25頁），則原告請求上開費用，即屬有
    據。又原告並主張於97年8 月10日至印尼菲仕蘭公司檢查系
    爭殺菌釜設備之內轉子支撐管斷裂，同年月12日回程，被告
    長裕工廠應給付首日美金600元，第2、3日美金各150元，共
    計美金900 元；被告則辯稱係因原告擅自辯稱系爭殺菌釜設
    備之結構致有該行程，自不應由被告負擔云云。惟系爭殺菌
    釜設備之內轉子支撐管斷裂，並非因原告或印尼菲仕蘭公司
    擅自變更系爭殺菌釜設備之結構所致，亦非印尼菲仕蘭公司
    超載或操作錯誤造成，而係因被告長裕工廠設計或製造不當
    導致系爭殺菌釜設備之瑕疵，已如前述；則依兩造簽訂之系
    爭買賣合約第15條約定，該行程所支出之額外服務費用自應
    由被告長裕工廠負擔，是原告主張被告長裕工廠應負擔該行
    程之額外服務費用，亦屬有據，應為可採。綜上，被告長裕
    工廠應給付原告支出之額外服務費用總計美金4,950 元（即
    新臺幣163,088 元）。是以，原告請求被告長裕工廠給付上
    開額外服務費用新臺幣163,088元，及自98年11月3日起至清
    償日止，按年息5％計算之利息，為有理由，應予准許。
  (四)原告主張被告應就印尼菲仕蘭公司向原告所求償之費用新臺
    幣1,597,469元負賠償責任，為有理由
    按因可歸責於債務人之事由，致為不完全給付者，債權人得
    依關於給付遲延或給付不能之規定行使其權利；而因不完全
    給付而生前項以外之損害者，債權人並得請求賠償，民法第
    227 條定有明文。經查，本件系爭殺菌釜設備之結構既有設
    計或製造上之瑕疵，致系爭殺菌釜設備於使用數月後即發生
    內轉子支撐管斷裂之情事，自屬可歸責於被告長裕工廠之事
    由，而被告長裕工廠迄未舉證證明其無故意或過失而不可歸
    責，自不得遽免其債務不履行之損害賠償責任，已如前述。
    而印尼菲仕蘭公司因系爭殺菌釜設備故障，於97年4 月17日
    起至98年4 月30日就系爭殺菌釜設備之故障瑕疵排除支出之
    費用共印尼幣267,074,000 元及修復系爭殺菌釜設備之內轉
    子支出之費用共印尼幣173,900,000元，總計為印尼幣440,
    074,000元（即新臺幣1,597,469元），印尼菲仕蘭公司並將
    上開費用支出之損害向原告請求賠償，業據原告提出印尼菲
    仕蘭公司之支出明細及向請求原告賠償上開費用之信函為證
    （本院卷(一)第34頁至第42頁），應堪信為真實，原告既因被
    告長裕工廠之不完全給付致受有上開損害，則原告請求被告
    長裕工廠應給付原告1,597,469元，及自98年11月3日起至清
    償日止，按年息5％計算之利息，為有理由，應予准許。
  (五)原告不得請求被告長裕工廠給付另行委託其他廠商訂製內轉
    子之預估費用
    按民法第227條第2項所定之「並得請求損害賠償」，其內涵
    應為債權人得請求債務人依債務本旨履行，如因遲延給付受
    有其他損害，並得請求債務人賠償之意，非謂債權人得任意
    變更債之內容，逕行請求債務人以金錢賠償其損害，最高法
    院78年度台上字第636 號判決要旨可資參照。又所謂不完全
    給付係指債務人雖為給付，然給付之內容並不符合債務本旨
    而言，如債務人根本未為給付，其給付已陷於不能者，是為
    給付不能，給付若仍可能，則為遲延給付。經查，本件因被
    告長裕工廠給付予原告之系爭殺菌釜設備之內轉子有瑕疵，
    其給付自不符合債務本旨，而被告長裕工廠原同意給付新內
    轉子交付予原告，而迄今雖尚未交付，惟其給付仍屬可能，
    並非已達給付不能之狀態，而被告長裕工廠亦並未拒絕給付
    ，是原告僅得要求被告長裕工廠給付新內轉子，若被告長裕
    工廠遲未給付，僅屬給付遲延之問題，尚不得請求被告長裕
    工廠給付另行委託其他廠商訂製內轉子之預估費用。是以，
    原告請求被告長裕工廠應給付原告2,860,000 元，即屬無據
    ，應予駁回。
  (六)被告長裕工廠不得以原告應給付之尾款主張抵銷
  1.按二人互負債務，而其給付種類相同，並均屆清償期者，各
    得以其債務，與他方之債務，互為抵銷，民法第334條第1項
    前段定有明文。
  2.本件被告等辯稱系爭殺菌釜設備業經原告驗收完成，並經現
    場試車教學完成，被告長裕工廠已依債務本旨完全給付，自
    得以原告未給付之尾款主張抵銷被告長裕工廠應負之損害賠
    償責任云云。經查，系爭買賣合約第6條第3款、第13條第1
    項、第2項第1款約定：「付款方式：3.第三期款20％驗收款
    ：美金肆萬貳仟元整。付款約定：殺菌釜由印尼菲仕蘭公司
    負責安裝完成後，甲方（即原告）通知乙方（即被告長裕工
    廠）派工程師二員至現場進行試機與人員訓練，甲方並派員
    會同驗收，殺菌釜驗收合格後，甲方30天內電匯至乙方帳戶
    ，但自驗收合格日起至甲方電匯驗收款之日為止，總時間不
    多於45日。」、「驗收方式：1.以印尼菲仕蘭公司目前FMC
    同規格殺菌釜之殺菌產品與乙方殺菌釜之殺菌產品同時做殺
    菌後細菌培養之對照方式以進行驗收程序。2.印尼菲仕蘭公
    司以目前FMC 同型殺菌釜及相同產品及相同殺菌籠的熱履歷
    （溫度設定模式）操作模式運作在乙方之殺菌釜，試運作之
    殺菌奶品以三次殺菌批次（15個殺菌籠）為基準，殺菌後之
    奶品連同FMC 殺菌釜之殺菌產品，一並送到印尼菲仕蘭公司
    生化實驗室做細菌培養分析，15日之內對照細菌培養品質無
    誤則視同殺菌釜驗收合格。」、「驗收程序：1.試車完成後
    既依照驗收方式進行驗收，若符合條件則為驗收完成，甲方
    （即原告）應約付清尾款。」（本院卷(一)第13頁、第14頁、
    第15頁），而原告於97年3 月24日出具之驗貨合格證明書係
    記載：「本公司（即原告）茲證明貴公司（即被告長裕工廠
    ）依雙方合約編號FFCIR70914所承製造本公司定購之奶品殺
    菌釜乙台，經中華民國食品研究所於2008年3 月24日在貴工
    廠作熱分佈試驗，其結果顯示貴公司承製的殺菌釜的熱效益
    符合雙方所約定的規範，本公司特此證明。」（本院卷(一)第
    90頁），可知該驗貨合格證明書所作之試驗僅有「熱分佈」
    ，僅能證明系爭殺菌釜設備之「熱效應」符合原告及被告長
    裕工廠之合約規範，惟並不包含系爭殺菌釜設備全部驗收合
    格，且系爭殺菌釜設備亦未經系爭買賣合約第13條約定驗收
    ，是被告自不得以原告業已出具驗貨合格證明書而認原告已
    完成驗收。再者，原告於97年4月20日於第1次試機後，即以
    電子郵件通知被告長裕工廠，表示試機成績不及格等語（本
    院卷(一)第92頁），參以被告長裕工廠於97年12月31日之電子
    郵件內亦表示「新轉子安裝運轉6個月後，請付清尾款。」
    （本院卷(一)第28頁），足徵本件系爭殺菌釜設備尚未達驗收
    合格之程度，本件既未經原告驗收合格，被告長裕工廠自不
    得依系爭買賣合約第6條第3款及第13條第2項第1款約定請求
    原告付清尾款。
  3.本件被告長裕工廠對原告雖有尾款債權存在，惟系爭殺菌釜
    設備尚未經驗收合格，被告長裕工廠自不得向原告請求給付
    尾款，是原告應給付予被告長裕工廠之尾款債務，尚未屆清
    償期，自不合抵銷之要件，被告長裕工廠不得以原告應給付
    之尾款主張抵銷。
五、末按民法第681 條規定，合夥財產不足清償合夥之債務時，
    各合夥人對於不足之額連帶負其責任。是合夥財產不足清償
    合夥之債務，為各合夥人連帶責任之發生要件，債權人請求
    命各合夥人對於不足之額連帶清償，自應就此項要件之存在
    ，負主張並舉證之責任。又在未證實合夥財產不足清償合夥
    債務之前，債權人對於各合夥人連帶清償之請求權尚未發生
    ，即不得將合夥人併列為被告，而命其為補充性之給付。況
    對於合夥之執行名義，實質上即為對全體合夥人之執行名義
    ，亦無於合夥之外，再列全體合夥人為共同被告之必要，最
    高法院29年上字第1400號判例、74年度台上字第2369號判決
    要旨、司法院院字第918 號解釋可資參照。經查，本件被告
    長裕工廠為一合夥組織（本院卷(一)第65頁），被告賴彩玉、
    鄭木饒及鄭炳南雖為被告長裕工廠之合夥人，惟原告至本件
    言詞辯論終結時並未舉證證明合夥財產不足清償合夥債務，
    則原告對被告賴彩玉、鄭木饒及鄭炳南連帶清償之請求權尚
    未發生；再者，對被告長裕工廠之執行名義，若合夥財產不
    足清償時，自得持該執行名義直接對合夥人執行，實無列全
    體合夥人為共同被告之必要。是以，原告訴之聲明第2 項請
    求：「被告賴彩玉、鄭炳南、鄭木饒於被告長裕工廠之合夥
    財產不足清償上開金額時，應就不足額部分與被告長裕工廠
    負連帶給付責任。」，即為無理由，應予駁回。
六、綜上所述，原告並未擅自更改系爭殺菌釜設備之機械結構而
    導致系爭殺菌釜設備之內轉子支撐管斷裂，而係系爭殺菌釜
    設備之設計或製造有瑕疵；被告長裕工廠逾期交貨已構成給
    付遲延，遲延期間自97年1月10日起至97年3月28日，應給付
    延遲交貨罰金539,672 元；原告得向被告長裕工廠請求印尼
    菲仕蘭公司工程師第1次及第2次來台驗機旅費及額外試機服
    務費用共計229,726 元；並得請求被告應就印尼菲仕蘭公司
    向原告所求償之費用1,597,469 元負賠償責任；惟因被告長
    裕工廠迄未交付系爭殺菌釜設備之新內轉子，尚未構成給付
    不能，原告自不得請求被告長裕工廠應給付另行委託其他廠
    商訂製內轉子之預估費用。又本件被告長裕工廠對原告雖有
    尾款債權存在，惟系爭殺菌釜設備尚未經驗收合格，被告長
    裕工廠自不得向原告請求給付尾款，而尚未屆清償期，自不
    合抵銷之要件，被告長裕工廠不得以原告應給付之尾款主張
    抵銷。另原告並未舉證證明合夥財產不足清償合夥債務，則
    原告對被告賴彩玉、鄭木饒及鄭炳南連帶清償之請求權尚未
    發生，自不得請求被告賴彩玉、鄭木饒及鄭炳南於合夥財產
    不足清償時，應就不足額部分連帶負給付責任。從而，原告
    依系爭買賣合約之法律關係及民法第227條、第229條規定，
    請求被告長裕工廠應給付原告2,366,867元及自98年11月3日
    起至清償日止，按年息5％計算之利息，為有理由，應予准
    許。逾此範圍之請求，即屬無據，應予駁回。
七、原告勝訴部分，兩造均陳明願供擔保，聲請宣告假執行及免
    為假執行，爰分別酌定相當擔保金額，予以准許。至原告敗
    訴部分，其假執行之聲請失所附麗，應予駁回。
八、本件事證已臻明確，兩造其餘攻擊防禦方法核與判決結果不
    生影響，爰不另一一論述，併此敘明。
九、據上論結，本件原告之訴一部為有理由，一部為無理由，依
    民事訴訟法第79條、第390條第2項、第392條第2項，判決如
    主文。
中    華    民    國    99    年     5    月    31    日
                  民事第四庭    審判長法  官  周祖民
                                      法  官  鄧德倩
                                      法  官  林怡伸
以上正本係照原本作成
如對本判決上訴，須於判決送達後20日內向本院提出上訴狀
中    華    民    國    99    年     5    月    31    日
                                      書記官  施若娟

司法院資訊處製作；財團法人民間司法改革基金會備份。
